【裁判字號】    98,重上,389
【裁判日期】    981201
【裁判案由】    拆屋還地等
【裁判全文】
臺灣高等法院民事判決                 98年度重上字第389號
上  訴  人  乙○○
訴訟代理人  曾孝賢律師
複代理人    鄭玉鈴律師
被上訴人    丙○○○
            丁○○
            甲○○
兼上三人共同
訴訟代理人  張迺良
複代理人    林志嵩律師
            李振華律師
上列當事人間請求拆屋還地等事件，上訴人對於中華民國98年5
月15日臺灣士林地方法院97年度訴字第297號第一審判決提起上
訴，本院於96年11月24日言詞辯論終結，判決如下：
    主  文
上訴駁回。
第二審訴訟費用由上訴人負擔。
    事實及理由
壹、程序方面：
一、本件被上訴人主張：
    (一)坐落臺北市○○區○○段2小段529、530地號土地（下稱
      系爭529地號土地、系爭530地號土地，合稱系爭土地）為
      伊等與其他共有人所共有，伊等應有部分各為88分之1。
      上訴人為門牌號碼臺北市○○街27號未辦保存登記建物暨
      附屬鐵皮屋（下稱系爭建物）事實上處分權人，並將系爭
      建物出租予錢隆科技股份有限公司（下稱錢隆公司），由
      錢隆公司占有系爭建物。因系爭建物原作為戲院使用部分
      占用系爭地號如附圖所示Α部分（占用系爭529地號土地
      部分為505平方公尺、530地號土地部分為61平方公尺），
      附屬鐵皮屋部分占用系爭529地號如附圖所示Β部分（10
      平方公尺），及如附圖所示Ｃ部分空地（529地號土地54
      平方公尺、530地號土地55平方公尺），均無合法權源。
    (二)又本件應適用修正前民法第820條第1項之規定，亦即系爭
      土地之分管應經全體共有人之同意，惟系爭土地並未經系
      爭土地全體共有人協議分管，且伊等亦否認系爭土地經部
      分共有人協議分管並收取租金之事實，況系爭土地業經前
      確定判決確認「並不能證明全體共有人就系爭土地有協議
      為若何分管之事實」，已足證明系爭土地並無分管契約。
    (三)另伊等否認上訴人所提之「房地租借契約書」（下稱系爭
      房地租約）及租金收據之真實；且伊等並非系爭房地租約
      之出租人謝之繼承人，伊等及系爭土地之其他全體共有
      人並未授權任何人得出租系爭土地；縱認系爭房地租約為
      真正，對伊等亦無效力。再者，上訴人所提之收據均係記
      載南港三重埔段616-4番地，而系爭土地於重測前之地號
      分別係南港三重埔段616-10、616-3地號，故上開收據均
      與系爭土地無涉，尚不得為上訴人承租系爭土地並為繳租
      之證明；又系爭土地之其他部分共有人張謝菊等人，曾於
      臺灣士林地方法院（下稱士林地院）94年度湖小調字第
      450號及96年度他調字第56號調解時，主張上訴人為無權
      占有並請求返還不當得利，而上訴人既認同該主張，並給
      付不當得利之金額，可見上訴人已自認其為無權占有等情
      ，爰依民法第767條之規定及不當得利之法律關係，求為
      命：(一)上訴人應將系爭土地上如附圖所示A部分戲院（面
      積505平方公尺、61平方公尺）、B部分鐵皮屋（面積10平
      方公尺）之建物拆除；上訴人及原審共同被告錢隆公司應
      自上開如附圖所示A、B部分之系爭房地，及如附圖所示C
      部分空地（面積54平方公尺、55平方公尺）之土地遷出，
      共同將上開土地返還被上訴人及其他全體共有人。(二)上訴
      人應給付被上訴人各新台幣（下同）12萬5,960元及均自
      起訴狀繕本送達之翌日起，至清償日止，按年息百分之5
      計算利息之判決（原審判命上訴人及原審共同被告錢隆公
      司應自系爭土地上如附圖所示A部分戲院《面積505平方公
      尺、61平方公尺》、B部分鐵皮屋《面積10平方公尺》、C
      部分空地《面積54平方公尺、55平方公尺》遷出；上訴人
      應將上開如附圖所示A部分戲院、B部分鐵皮屋拆除，並將
      其所占用如附圖所示A、B部分土地，C部分空地返還被上
      訴人及其他全體共有人。上訴人應分別給付各被上訴人5
      萬5,213元及自民國97年9月25日起，至清償日止，按年息
      百分之5計算之利息；並自97年9月25日起，至返還上開土
      地之日止，按月分別給付各被上訴人1,137元，而駁回被
      上訴人其餘之請求。被上訴人及原審共同被告錢隆公司對
      其等敗訴部分，均未聲明不服而告確定。上訴人對其敗訴
      部分，聲明不服提起上訴）。並答辯聲明：上訴駁回。
二、上訴人則以：
    (一)被上訴人之應有部分係繼承自其先祖謝扁，謝扁曾就包含
      系爭建物所坐落土地在內之13宗土地，與其他共有人間成
      立分管約定，分管舊地號南港區○○○段616-3、616-4地
      號土地，系爭建物所坐落之系爭529、530地號土地，應非
      謝扁所分管。是謝扁及繼承自謝扁之被上訴人，均應受分
      管約定之拘束，不得向伊主張。又包含系爭529、530地號
      土地在內之13宗土地共有人間分管約定，同意人數已逾應
      繼分96分之78，人數亦逾一半以上。縱被上訴人否認謝扁
      曾為同意，扣除其應有部分96分之24後，應有部分比例96
      分之54，仍超出新修正民法第820條第1項之規定，應認系
      爭土地確有分管協議。
    (二)另系爭土地之其他部分共有人張謝菊、王財、高王秀卿、
      王秀美、謝王秀鳳、李世仁、李皆輝、李權城、李佩樺等
      7人（下稱張謝菊等7人），已於士林地院96年度他調字第
      56號事件成立調解，足認張謝菊等7人亦同意伊使用系爭
      土地。又伊已依調解內容悉數給付，應類推適用土地法第
      103條第4款規定，非於伊積欠租金超過2年，不得回收土
      地。
    (三)又伊係輾轉由前手王秀鳳受讓系爭建物，而王秀鳳與謝
      就系爭530地號土地訂有租地建屋之系爭房地租約，並有
      繳納租金之事實。至伊所提出繳納租金之收據應係誤載地
      號，系爭土地既有分管事實，即不得以此否定伊占有系爭
      530地號土地之權源；且不問伊係如何輾轉自王秀鳳受讓
      系爭建物，均得適用民法第426條之1規定，自得主張有權
      占有系爭土地，是伊之返還義務應僅限於系爭529地號土
      地，不應連同系爭530地號土地一併返還。
    (四)再者，錢隆公司與伊之租約已到期，不再續租，且系爭土
      地坐落於臺北市○○區○○街街內，街口不遠處即為南港
      路，另南港路、三重路交岔路口亦在附近，對面為1、2層
      樓建物，僅有舊式旅社、西服店，並無其他商家，則以系
      爭土地之申報地價百分之6計算不當得利實嫌過高云云，
      資為抗辯。並上訴聲明：(一)原判決不利於上訴人部分廢棄
      。(二)上開廢棄部分，被上訴人在第一審之訴及假執行之聲
      請均駁回。
三、兩造不爭執事項：
    (一)被上訴人為系爭土地之共有人之一，應有部分各為1/88，
      且係繼承自訴外人謝扁。
    (二)上訴人乃系爭建物之事實上處分人。
    (三)系爭529地號重測前舊地號為南港三重埔段616-10地號，
      系爭530地號重測前舊地號為南港三重埔段616-3地號之
      事實，為兩造所不爭執（見本院卷第29頁反面之筆錄、第
      36、40頁之書狀），並有土地登記謄本、房屋稅籍紀錄表
      及稅籍證明書可證（見原審卷(一)第12頁至第56頁之土地登
      記謄本、原審卷(三)第6頁至第9頁之稅籍資料），堪信為真
      實。
四、本件經依民事訴訟法第463條準用同法第270條之1第1項第3
    款規定，整理並協議簡化爭點後，兩造同意就本院98年9月
    21日準備程序中，兩造協議簡化之爭點為辯論範圍（見本院
    卷第58頁反面之筆錄）。茲分述如下：
    (一)關於系爭建物占用系爭土地有無新修正民法第820條第1項
      之適用？
      1.依98年1月23日總統華總一義字第09800018501號令修正
        公布民法第820條第1項規定：「共有物之管理，除契約
        另有約定外，應以共有人過半數及其應有部分合計過半
        數之同意行之。但其應有部分合計逾三分之二者，其人
        數不予計算。」又按民法物權編修正條文及本施行法修
        正條文，自公布後六個月施行，民法物權編施行法第24
        條第2項亦有明文規定，故上開新修正之民法第820條第
        1項係於98年7月23日施行。惟按物權在民法物權編施行
        前發生者，除本施行法有特別規定外，不適用民法物權
        編之規定；其在修正施行前發生者，除本施行法有特別
        規定外，亦不適用修正施行後之規定，民法物權編施行
        法第1條有明文規定。
      2.查，上訴人既主張系爭建物之前手即訴外人王秀鳳對系
        爭土地有分管之事實，而謝即為系爭土地之管理者，
        系爭建物之前屋主王秀鳳係於38年間向系爭土地之地主
        謝租用基地，並簽訂租地建屋之租賃契約（見原審卷
        (二)第85頁之「房地租借契約書」），足見上訴人所主張
        系爭土地之分管事實係發生於98年7月23日民法第820條
        第1項施行以前，參酌民法物權編施行法並無就民法第
        820條第1項另有適用修正後新法之特別規定，揆諸前開
        說明，自不適用98年1月23日新修正民法第820條第1項
        之規定，而應適用修正前之民法第820條第1項規定。雖
        上訴人辯稱系爭建物占有系爭土地係屬繼續不斷發生之
        事實，而系爭建物於新修正之民法第820條第1項施行後
        ，仍占有系爭土地，故本件自應適用新修正之民法第
        820條第1項之規定云云。惟系爭土地是否經合法之分管
        與系爭建物是否現仍繼續占有系爭土地乃屬二事，自應
        分別以觀，上訴人既主張系爭土地經分管之事實發生在
        98年7月23日民法第820條第1項施行以前，則應無98年1
        月23日新修正民法第820條第1項之適用。又修正前民法
        第820條第1項既規定：「共有物，除契約另有訂定外，
        由共有人共同管理之。」則倘系爭土地之分管事實係發
        生於98年7月23日民法第820條第1項施行以前，自應經
        系爭土地之全體共有人之同意之分管約定，始得以該分
        管契約對抗全體共有人。
    (二)關於上訴人得否以謝與王秀鳳間之租賃契約，並提出繳
      租收據，而主張有權占用系爭土地？上訴人占用系爭土地
      有無合法權源？系爭建物使用系爭土地是否經分管同意？
      經查：
      1.按負舉證責任之當事人，須證明至使法院就該待證事實
        獲得確實之心證，始盡其證明責任。倘不負舉證責任之
        他造當事人，就同一待證事實已證明間接事實，而該間
        接事實依經驗法則為判斷，與待證事實之不存在可認有
        因果關係，足以動搖法院原已形成之心證者，將因該他
        造當事人所提出之反證，使待證事實回復至真偽不明之
        狀態。此際，自仍應由主張該事實存在之一造當事人舉
        證證明之，始得謂已盡其證明責任（最高法院93年度台
        上字第2058號判決要旨參照）。又按以無權占有為原因
        ，請求返還所有物之訴，被告對原告就其物有所有權存
        在之事實無爭執，而僅以非無權占有為抗辯者，原告於
        被告無權占有之事實，無舉證責任，被告應就其取得占
        有，係有正當權源之事實證明之，如不能證明，則應認
        原告之請求為有理由（最高法院72年度台上字第1552號
        裁判意旨參照）。本件兩造既不爭執被上訴人為系爭土
        地之共有人之一，而上訴人既抗辯其非無權占有使用系
        爭土地，自應就其取得占有係有正當權源之事實負舉證
        責任。
      2.查，系爭土地之部分共有人曾於81年間以含系爭建物之
        前手即訴外人林智貴為被告，並主張系爭建物無權占有
        系爭土地，而向訴外人林智貴請求返還其無權占有系爭
        土地之不當得利，經士林地院91年度訴字第34號、本院
        91年度上字第915號、最高法院83年度台上字第686號判
        決、本院83年度上更(一)字第115號判決、最高法院85年
        度台上字第753號判決、本院85年度上更(二)字第148號判
        決、最高法院86年度台上字第3378號判決、本院86年度
        上更(三)字第562號判決、最高法院88年度台上字第3107
        號、本院89年度上更(四)第9號判決系爭建物斯時之處分
        權人林智貴係無權占有系爭土地，並應返還不當得利予
        該共有人，而確定在案（下稱前案確定判決--見原審卷
        (一)第58頁至第152頁之判決）；又觀之上開本院89年度
        上更(三)字第562號判決係記載：「…(二)…2.證人謝國泰
        雖於原審證稱：『我們謝、黃之祖先共有十三筆土地，
        包括原告（指該判決之上訴人--即含系爭土地在內之部
        分共有人）所起訴之系爭四筆土地，祖先將其出租予被
        告等人（指該判決之被上訴人--即含訴外人林智貴）之
        祖先，因為當時租金很低，大家都沒有計較，故口頭私
        下說誰去收取那家租金』云云。另證人黃地、黃清邦、
        及黃鐘碧珠等三人亦附和其說…。惟係由謝、黃之那位
        祖先將系爭土地出租與被上訴人之那位祖先，證人並未
        具體說明，泛謂兩造之祖先間有租賃合意，難以憑信。
        3.證人謝福松雖…證稱：『我知道的是有部分共有人曾
        經分配到土地來暫管，並不是全體共有人都有分配土地
        』云云，並不能證明全體共有人間就系爭土地有協議為
        若何分管之事實，被上訴人又未能舉證證明系爭土地共
        有人間有何分管協議，則證人謝福松之上開證言，亦難
        認兩造間就系爭土地有租賃關係存在。況證人張迺良…
        亦證稱，不承認有若何關係存在。…上訴人高王秀卿之
        夫高進福亦證稱：『調解前曾經調查系爭土地共有人有
        三十幾人，但有三、四人卻將土地出租，致其他共有人
        受有損害，我也曾請教過調委會的人，他們要我辦收地
        租的情形，所以調解時有附承租人名冊交給調委會的人
        』、『不承認（有租賃關係）』等語，亦認包括系爭土
        地在內之十三筆土地未經全體共有人與他人成立租賃關
        係。…(四)、據上所述，被上訴人與上訴人並無租賃關係
        存在，上訴人主張被上訴人不當使用系爭土地…堪予認
        係實在。被上訴人占有該不當使用部分之面積，既無正
        當權源，…，其獲取不當利益，上訴人當然受有損害。
        」等情（見原審卷(一)第126頁反面、127頁及第128頁之
        判決），足見上開判決已確認系爭土地並未經全體共有
        人與他人成立租賃關係，且亦認定系爭土地並無經全體
        共有人間就系爭土地有協議為分管之事實，更無所謂分
        管協議存在。是上訴人猶以前案相關證人之證言而辯稱
        系爭土地有分管事實存在云云，尚無足取。
      3.又前案確定判決後，系爭土地之部分共有人即張謝菊、
        王財、高王秀卿、王秀美、謝王秀鳳、李世仁、李皆輝
        、李權城、李佩樺等人復於95年11月20日以前案確定判
        決所確認系爭建物之前手即訴外人林智貴係無權占有系
        爭土地，而上訴人及訴外人闕德城概括承受訴外人林智
        貴之債權債務，自87年起仍無權占用系爭土地，而向士
        林地院聲請支付命令，請求上訴人及闕山松（即闕德城
        之繼承人）連帶返還因無權占有系爭土地所受之不當得
        利，其請求事項欄並記載：「一、相對人（即上訴人，
        下同）乙○○、闕山松應連帶給付張謝菊新台幣25 萬
        8,796元整，暨自本書狀繕本送達翌日起，按年息百分
        之5計算之利息。二、相對人乙○○、闕山松應連帶給
        付王財、高王秀卿、王秀美、謝王秀鳳新台幣5萬1,759
        元整，暨自本書狀繕本送達翌日起，按年息百分之5計
        算之利息。三、相對人乙○○、闕山松應連帶給付李世
        仁、李皆輝、李權城、李佩樺新台幣1萬2,940元整，暨
        自本書狀繕本送達翌日起，按年息百分之5計算之利息
        。…」等情（見本院卷第65、66頁之聲請支付命令狀）
        ，足見系爭土地之上開部分共有人仍係主張前案確定判
        決所確定之無權占有法律關係，而向上訴人及闕山松請
        求返還不當得利之金額，並未就上訴人於系爭土地有無
        占有權源再為爭執；嗣經上開兩造於96年2月8日以96年
        度他調字第56號調解時成立調解，其所成立之調解內容
        則為：「一、相對人（即上訴人，下同）願給付聲請人
        （即上開系爭土地之部分共有人，下同）45萬元。…」
        等情（見原審卷(二)第15頁、本院卷第66頁反面所附之調
        解筆錄），亦即上訴人與上開系爭土地之部分共有人僅
        就不當得利之金額成立和解，雖上開調解筆錄並記載調
        解成立之內容第三項為：「聲請人對相對人及訴外人闕
        山松其餘請求拋棄。」（見原審卷(二)第15頁、本院卷第
        66頁反面之調解筆錄），惟此所謂拋棄請求之部分，應
        僅係指關於其等所請求之不當得利金額及其利息部分而
        言，而與上訴人對系爭土地有無占用權源無涉。蓋上開
        系爭土地之部分共有人既未再就上訴人及闕山松對系爭
        土地有無占有權源為爭執並為確認之請求，而僅係請求
        不當得利之金額，則上開調解筆錄記載所謂「其餘請求
        拋棄」，自未包含對系爭土地占有權源之爭執；況上開
        調解之當事人，除上訴人外，僅有系爭土地之部分共有
        人，而非全體共有人，而上開調解成立斯時為96年間，
        應適用修正前民法第820條第1項之規定，而應由系爭土
        地之全體共有人管理之，則上開部分共有人自無從就共
        有物為管理之協議，遑論上開部分共有人有權同意系爭
        土地由上訴人占有使用。是上訴人辯稱上開調解既已成
        立，上訴人業已同意伊使用系爭土地之意思表示，伊自
        有權占用系爭土地云云，殊不足取。
      4.至上訴人另辯稱屬於謝皇派下之謝東燦、謝賜福、謝家
        添有向伊收取租金之事實，另屬於謝元派下之謝萬年、
        謝國泰亦有向伊收取租金之事實，足見系爭土地有分管
        之事實云云。惟查，觀之上訴人所提出之收據所記載之
        地號均為南港區○○○段616之4地號（重測後之地號為
        南港區○○段553地號--見原審卷(二)第81頁之臺北市松
        山地政事務所97年12月26日北市松地三字第0973183570
        0號函文）或南港區○○街30號之建物地址，核均與系
        爭土地或系爭建物無關（見本院卷第48頁至第55頁之收
        據），且其收取租金之人係謝東燦、謝賜福（見本院卷
        第48頁至第52頁之收據）、謝萬年（見本院卷第53頁之
        收據）、謝國泰（見本院卷第53頁至第55頁之收據），
        亦非系爭土地之全體共有人所為租金之收取，顯然不符
        修正前民法第820條第1項之規定，尚難遽認系爭土地確
        有經全體共有人協議為分管之事實。是上訴人前揭所辯
        ，殊無足取。
      5.上訴人另主張謝與王秀鳳間就系爭530地號土地訂有
        系爭房地租約，而伊既經輾轉取得系爭建物，自得依民
        法第426條之1規定主張因伊取得系爭建物之所有權，得
        以系爭建物之前手所有權人對系爭土地之租賃契約，繼
        續對系爭530地號土地之所有權人主張有權占有，故本
        件不應連同系爭529地號土地部分一併返還被上訴人及
        系爭土地之全體共有人云云，並提出繳租收據（見原審
        卷(二)第86頁、第92頁至第96頁及第97頁之收據）為證。
        惟查：
        觀之系爭房地租約固記載謝將台北縣南港三重埔
          616-3地號土地即系爭530地號土地36坪不限年限租借
          予王秀鳳，雙方並於38年4月1日訂立系爭房地租約（
          見原審卷(二)第85頁之契約），惟承前所述，系爭土地
          並未經全體共有人協議分管，則謝並非有權將系爭
          530地號土地出租予王秀鳳；況參酌系爭530地號土地
          之土地登記簿及土地共有人名簿之記載，系爭530地
          號土地於36年7月1日至66年10月17日間之共有人並未
          包括謝在內（見原審卷(三)第12頁至14頁、第50頁至
          第51頁），足見謝於訂立系爭房地租約時並非系爭
          530地號土地共有人之一，且上訴人又未能提出謝
          係經系爭530地號土地全體共有人授權訂立系爭房地
          租約之證明，實難遽認系爭530地號土地業經土地全
          體共有人同意出租予王秀鳳；縱認系爭房地租約確為
          真實，亦僅係在謝與王秀鳳間發生法律上之效力，
          自無從拘束系爭530地號土地之所有權人。
        再參酌系爭建物之房屋稅籍紀錄表及稅籍證明書之記
          載，系爭建物之起課日期為57年7月，折舊年數為67
          年，於78年6月8日時，其折舊率僅為12（見原審卷(三)
          第6頁至第9頁之稅籍資料），故系爭建物應約於57年
          間起造完成，惟系爭建物起造完成日期距系爭房地租
          約之簽訂日期約近20年之久，衡諸一般常情，王秀鳳
          既早於38年間即承租系爭530地號土地欲建築房屋，
          豈有遲至57年間始完成起造房屋之理？是系爭建物是
          否即為王秀鳳於訂立系爭房地租約後原所起造之房屋
          ，非無疑義，且上訴人亦未就此舉證以實其說，實難
          據為有利於上訴人之認定。況如前所述，縱使系爭建
          物為王秀鳳原始所起造之房屋，惟系爭530地號土地
          非經全體共有人同意出租予王秀鳳，亦無從以系爭房
          地租約拘束系爭530地號土地之所有權人。
        又參以上訴人所提出之繳租收據，固分別於64年11月
          15日、63年間（見原審卷(二)第86頁之收據）、59年1
          月30日、60年6月11日（見原審卷(二)第92頁之收據）
          、60年7月22日、61年4月20日（見原審卷(二)第93頁之
          收據）、62年6月4日、63年間（見原審卷(二)第94頁之
          收據）、64年11月15日、65年10月27日（見原審卷(二)
          第95頁之收據）、66年12月10日（見原審卷(二)第96
          頁之收據）所繳地租之收據，惟上開收據均係記載關
          於南港區○○○段616之4地號（重測後之地號為南港
          區○○段553地號--見原審卷(二)第81頁之臺北市松山
          地政事務所97年12月26日北市松地三字第0973183570
          0號函文），則上訴人關於所繳納租約之地號記載與
          系爭530地號土地並未相符；雖上訴人猶辯稱上開收
          據有誤載收租之地號之情形，惟上訴人就此並未舉證
          證明之，尚難遽認上開地租之收據與系爭530地號土
          地有關。況前案確定判決已確認系爭土地並未經全體
          共有人與他人成立租賃關係，縱王秀鳳確與謝就系
          爭530地號土地訂有租賃契約，亦僅係在謝與王秀
          鳳間發生法律上之效力，並無從拘束系爭530地號土
          地之所有權人，從而上訴人占有系爭土地自屬無權占
          有。是上訴人辯稱伊就系爭530地號係屬有權占有云
          云，尚無足取。
      6.準此，系爭土地並未經全體共有人間就系爭土地有協議
        為分管之事實，更無所謂分管協議存在；且系爭530地
        號土地並未經系爭530地號土地全體共有人同意出租予
        王秀鳳，縱認系爭房地租約確為真實，亦僅係在謝與
        王秀鳳間發生法律上之效力，自無從拘束系爭530地號
        土地之所有權人；又系爭530地號既未經全體共有人同
        意出租，縱認上訴人係經由前手輾轉由王秀鳳受讓系爭
        建物，惟王秀鳳與系爭530地號土地之全體共有人就該
        土地本無租賃契約，故系爭建物占有系爭530地號土地
        ，即屬無權占有，上訴人亦無從依民法第426條之1規定
        主張王秀鳳與系爭530地號土地之全體共有人之租賃契
        約對其繼續存在。是上訴人之系爭建物占有系爭土地應
        屬無權占有，則被上訴人請求上訴人將系爭建物拆除並
        返還系爭土地，自屬有據。
    (四)關於原判決以申報地價年息百分之6計算不當得利，是否
      過高？
      1.按無法律上之原因而受利益，致他人受損害者，應返還
        其利益，為民法第179條前段所明定。至其得請求返還
        之範圍，應以對方所受之利益為度，非以請求人所受損
        害若干為準，無權占有他人土地，可能獲致相當於租金
        之利益為社會通常之觀念（最高法院61年臺上字第1695
        號判例要旨參照）。經查，上訴人無權占用系爭建物即
        如附圖所示A、B、C部分之系爭土地（占用面積共685平
        方公尺--計算式為：505平方公尺《A部分面積》＋61平
        方公尺《A部分面積》＋10平方公尺《B部分面積》＋54
        平方公尺《C部分面積》＋55平方公尺《C部分面積》＝
        685平方公尺），是被上訴人請求上訴人給付相當於租
        金之不當得利，即屬有據。
      2.再按建築基地之租金，依土地法第105條準用同法第97
        條第1項規定，以不超過申報價額年息百分之10為限。
        而所謂土地價額，依土地法施行法第25條規定，係依法
        定地價，即土地所有人依土地法所申報之地價，土地法
        第148條亦有規定。又土地法第97條之立法意旨為「城
        巿房屋供不應求，為防止房屋所有權人乘機哄抬租金，
        造成居住問題，特設本條限制房屋租金之最高額，超出
        部分得由政府強制減定之，以保護承租人。」是土地法
        第97條限制房屋租金之立法政策係基於居住乃人民生存
        之基本條件，為生存權之內涵，現代福利國家應滿足人
        民居住之需求，而立法當時之我國經濟環境，城巿房屋
        供不應求，為保護經濟上弱者之承租人，使其能取得適
        當之居住空間，以避免造成居住問題，則該條之規定，
        應僅限於城巿地方供住宅使用之房屋，始有其適用。至
        營業用房屋，承租人用以營業獲取利潤，並非供居住安
        身，即與人民安居之基本需求及生存權之保障無涉，自
        無立法介入加以限制之必要。又營業用房屋類皆坐落在
        商業區，不僅其建造、維修成本及應繳納之稅捐高於一
        般住宅房屋，並享有營業房屋所形成商圈之商業利益，
        自非一般居住用房屋可比。且營業用房屋之承租人原非
        經濟上之弱者，尤以連鎖企業，挾其龐大資金、巿場優
        勢，已為經濟上之強者，又可獲取相當之利潤，更無立
        法限制租金額之必要；況租屋營業，租金之支出，原屬
        營業成本之一部，倘立法限制租金金額，營業利潤並未
        相對受限，任其享有鉅額利潤，要非立法之原意；復就
        土地法第三章房屋及基地之立法結構觀之，土地法第94
        條第1項、第96條規定所稱之房屋類皆指住宅而言；再
        我國經濟現屬已開發國家，房屋之供需與往昔不同，營
        業用房屋租金之多寡，自應本諸契約自由之原則，回歸
        巿場機制，方能促進都巿之更新與繁榮。故土地法第97
        條所指房屋，應解為不包括供營業使用之房屋，以兼顧
        租賃雙方之利益，契合本條之立法本旨（最高法院94年
        度第二次民事庭決議要旨、92年度台簡上字第20號判決
        要旨參照）。
      3.經參酌系爭建物之所有權移轉契約書之記載，上訴人係
        於87年12月29日取得系爭建物之事實上處分權應有部分
        5分之3（見原審卷(三)第116頁之契約書）；嗣於93年11
        月16日復取得系爭建物另處分權應有部分5分之2（見原
        審卷(三)第117頁之契約書），而被上訴人主張上訴人應
        返還不當得利之期間係自92年9月13日起至97年9月12
        日止，則其中自92年9月13日起至93年11月15日止，應
        以系爭建物占用系爭土地全部利得之5分之3計算上訴人
        不當得利數額；另自93年11月16日起，始依系爭建物占
        用土地之全部利得計算上訴人不當得利數額。
      4.又參以系爭土地92年度公告地價為每平方公尺2萬8,600
        元，93年度至95年度公告地價為每平方公尺3萬0,400元
        ，96年度至97年度公告地價為每平方公尺3萬6,500元，
        有臺北市公告土地現值及公告地價查詢資料在卷可稽（
        見原審卷(一)第153、154頁之資料）。又按舉辦規定地價
        或重新規定地價時，土地所有權人未於公告期間申報地
        價者，以公告地價80%為其申報地價，平均地權條例第
        16條前段定有明文。是系爭土地92年度申報地價則應為
        每平方公尺2萬2,880元（計算式：2萬8,600元×80% ＝
        2萬2,880元），93年度至95年度申報地價應為每平方公
        尺2萬4,320元（計算式：3萬0,400元×80%＝2萬4,320
        元），96年度至97年度申報地價應為每平方公尺2萬
        9,200元（計算式：3萬6,500元×80%＝2萬9,200元）。
      5.再參酌系爭土地之地目為「建」（見原審卷(一)第12頁、
        第34頁之土地登記簿謄本），坐落於臺北市○○區○○
        街街內，街口不遠處即為南港路，另南港路、三重路交
        岔路口亦在附近，對面為1、2層樓建物，僅有舊式旅社
        、西服店，並無其他商家；又系爭土地其上所坐落之系
        爭建物出租予錢隆公司，每月租金為8萬5,000元，業經
        原審赴現場履勘，有上訴人提出之租賃契約可憑（見原
        審卷(二)第31頁勘驗筆錄、第79、80頁之房屋租賃契約）
        。則關於系爭建物租金之收入，顯逾被上訴人以土地申
        報價額之年息6％計算，而被上訴人僅以此計算，自屬
        適當。
      6.準此，被上訴人所得請求上訴人返還之不當得利數額，
        其計算式如下：
        自92年9月13日起至92年12月31日止（共110日）：
          2萬2,880元×685平方公尺×6%×110/365×3/5（系
          爭建物應有部分）×1/88（系爭土地應有部分）＝
          1,932元（元以下4捨5入）。
        自93年1月1日起至93年11月15日止（共320日）：
          2萬4,320元×685平方公尺×6%×320/366×3/5（系
          爭建物應有部分）×1/88（系爭土地應有部分）＝
          5,959元（元以下4捨5入）。
        自93年11月16日起至95年12月31日止（共2年46日）
          ：2萬4,320元×685平方公尺×6%×（2+46/366）×
          1/88（系爭土地應有部分）＝2萬4,145元（元以下4
          捨5入）。
        自96年1月1日起至97年9月12日止（共1年256日）：
          2萬9,200元×685×6%×（1+256/366）×1/88（系爭
          土地應有部分）＝2萬3,177元（元以下4捨5入）。
        自97年9月13日後按月給付金額：
          2萬9,200元×685×6%×1/12×1/88（系爭土地應有
          部分＝1,137元（元以下4捨5入）。
        準此，被上訴人分別請求上訴人給付自92年9月13日起
        至97年9月12日止之不當得利數額共5萬5,213元（計算
        式：1,932元＋5,959元＋2萬4,145元＋2萬3,177元＝5
        萬5,213元），及自97年9月13日起至返還系爭土地之日
        止，按月給付1,137元，自屬有據。
五、綜上所述，被上訴人依據民法第767條之規定及不當得利之
    法律關係，請求上訴人、原審共同被告錢隆公司（此部分已
    確定）應自系爭土地上如附圖所示A部分戲院《面積505平方
    公尺、61平方公尺》、B部分鐵皮屋《面積10平方公尺》、C
    部分空地《面積54平方公尺、55平方公尺》遷出；上訴人應
    將上開如附圖所示A部分戲院、B部分鐵皮屋拆除，並將其所
    占用如附圖所示A、B部分土地，C部分空地返還被上訴人及
    其他全體共有人；暨上訴人應分別給付各被上訴人5萬5,213
    元及均自起訴狀送達之翌日即97年9月25日（見原審卷(一)第
    160頁之送達證書）起，至清償日止，按年息百分之5計算之
    利息；並自97年9月25日起，至返還系爭土地之日止，按月
    分別給付各被上訴人1,137元部分，自屬正當，應予准許。
    從而原審就此部分所為上訴人敗訴之判決，並無不合。上訴
    論旨指摘原判決此部分不當，求予廢棄改判，為無理由，應
    駁回其上訴。
六、至兩造其餘之攻擊或防禦方法及所用之證據，經本院斟酌後
    ，認為均不足以影響本判決之結果，爰不逐一論列，併此敘
    明。
七、據上論結，本件上訴無理由，依民事訴訟法第449條第1項、
    第78條，判決如主文。
中    華    民    國    98    年    12    月    1     日
                    民事第十六庭
                        審判長法  官  王聖惠
                              法  官  謝碧莉
                              法  官  呂淑玲
正本係照原本作成。
上訴人如不服本判決，應於收受送達後20日內向本院提出上訴書
狀，其未表明上訴理由者，應於提出上訴後20日內向本院補提理
由書狀（均須按他造當事人之人數附繕本）上訴時應提出委任律
師或具有律師資格之人之委任狀；委任有律師資格者，另應附具
律師資格證書及釋明委任人與受任人有民事訴訟法第466條之1第
1項但書或第2項（詳附註）所定關係之釋明文書影本。
中    華    民    國    98    年    12    月    1     日
                              書記官  詹麗珠

附註：
民事訴訟法第466條之1（第1項、第2項）：
對於第二審判決上訴，上訴人應委任律師為訴訟代理人。但上訴
人或其他法定代理人具有律師資格者，不在此限。
上訴人之配偶、三親等內之血親、二親等內之姻親，或上訴人為
法人、中央或地方機關時，其所屬專任人員具有律師資格並經法
院認為適當者，亦得為第三審訴訟代理人。

司法院資訊處製作；財團法人民間司法改革基金會備份。
